【裁判字號】    90,保險,12
【裁判日期】    900604
【裁判案由】    損害賠償
【裁判全文】
臺灣高雄地方法院民事判決  九十年度保險字第十二號
    原      告  甲○○○保險股份有限公司高雄分公司
    法定代理人  房善本
    訴訟代理人  康乃元
    送達代收人  蔡瑞霞
    被      告  乙○○
右當事人間損害賠償事件，本院判決如左：
    主      文
被告應給付原告新台幣捌拾柒萬壹仟柒佰玖拾陸元及自民國八十九年一月十三日起至
清償日止，按年息百分之九點一四三計算之利息。
訴訟費用由被告負擔。
    事      實
甲、原告方面：
一、聲明：如主文所示。
二、陳述：
（一）訴外人王黃惠珍於民國八十六年十月二十七日以其所有高雄市○○區○○路三
      十七號十樓之一房屋一戶，由被告為連帶保證人，向泛亞商業銀行高雄分行（
      下稱泛亞銀行）抵押借款新台幣（下同）三百六十萬元，原告為住宅抵押貸款
      償還保險（下稱系爭保險契約）之保險人，因第三人王黃惠珍逾期未繳納本息
      ，原告依保險契約理賠八十七萬一千七百九十六元，有賠款接收書可憑，該債
      權並於同日移轉於原告。
（二）本件貸款之出險日期為八十八年一月二十七日，及自該日起債務人即未再行繳
      納本息，有賠款接受書可證，該債權並於同日移轉於原告，有抵押貸款償還保
      證保險賠款收據暨債權移轉證明書（下稱系爭債權移轉證明書）可據。
（三）本件被告為原借款人之連帶保證人並為借款本票之共同發票人，自應負連帶清
      償之責另王黃惠珍經鈞院核發八十九年促字第三六七一二號支付命令並已確定
      ，而被告對鈞院八十九年促字第八七一六六號支付命令提出異議，故依法起訴
      。
（四）被保險人因保險人應負保險責任之損失發生，而對於第三人有損失賠償請求權
      者，保險人得於給付賠償金額後，代位行使被保險人對於第三人之請求權，另
      讓與債權時，該債權之擔保及其他從屬之權利，隨同移轉於受讓人，保險法第
      五十三條第一項及民法第二百九十五條定有明文。
三、對被告抗辯之陳述：
（一）被告主張本件債權讓與未經通知，對債務人不生效力，然受讓人將讓與人所立
      讓與字句提示於債務人者，與通知有同一之效力，而民法第二百九十七條第一
      項規定其本旨無非使債務人之有債權讓予之事實，受讓人對於債務人主張受讓
      事實行使債權時既足使債務人之有債權讓與之事實，即應認兼有通知之效力，
      本案讓與人之原告既於督促程序中向被告提示本案相關之賠款收受書、轉讓同
      意書及保證單影本，則原告依上開判例意旨，於原告通知被告時，即可視為債
      權讓與之通知。
（二）依分配表影本及分配結果彙總表影本可之，泛亞銀行仍有不足額計八十七萬一
      千二百五十一元，故原告知請求無誤。
（三）按被保險人因保險人應負保險責任之損失發生，而對於第三人有損失賠償請求
      權者，`保險人得於給付賠償金額後，代位行使被保險人對於第三人之請求權
      ，但其所請求之數額，以不逾賠償金額為限，此為保險法第五十三條第一項之
      規定，本案泛亞銀行為被保險人，原告為保險人，原告依保險契約賠付後，自
      得行使原先對泛亞銀行對被告之債權。
（四）本件保證保現基本條款第一條，故將利息排除在外，然本契約保險批單第十條
      第二款即就利息為特別規定，批單與保單有不同者，自應適用批單之規定，批
      單既為較晚完成者，自應解釋雙方就保單上特別約定事項所為之變更，本案原
      告賠付六個月之利息，合於契約之所定。
三、證據：提出住宅抵押貸款償還保證保險賠款收據暨債權移轉證明書影本一份、住
    宅抵押貸款償還保證保險單影本一份、賠款接受書影本一份、本票影本一份合約
    書影本一份、保險單影本一份、泛亞銀行查詢單影本一份為證。
乙、被告方面
一、聲明：原告之訴駁回，訴訟費用由原告負擔。
二、陳述：
（一）債權之讓與，非經讓與人或受讓人通知債務人對於債務人不生效力，債務人受
      通知時，所得對抗讓與人之事由，皆得以之對抗受讓人，民法第二百九十七條
      、第二百九十九條分別定有明文。
（二）本件依卷內資料所示，並無原告或泛亞銀行有關對被告債權讓與之通知，依上
      開條文之規定本件泛亞銀行之債權讓與對被告不生效力。
（三）依卷內所附住宅貸款償還保證單所示，需抵押人因貸款所發生之債務無法依約
      按期償還，致抵押權人於依法處分該抵押住宅後受損失時，原告始有依保險單
      所載及簽批之條款，對抵押權人負損害賠償責任查本件依卷內所示之資料並無
      任何抵押權人泛亞銀行拍賣第三人王黃惠珍高雄市○○區○○路三十七號十樓
      之一房屋之相關資料，因此本件是否已達保證保險單所定之理賠條件，尚有疑
      義。
（四）卷附以被告為發票人，面額九十萬元之本票，被告於開立時並未填載金額，蓋
      黃惠珍向泛亞銀行所借貸之款項為三百六十萬元，因此依常理判斷本票上所填
      載之金額，應為三百六十萬元而非九十萬元，因此上開本票上之九十萬元顯係
      原告所偽填。
（五）本件依原告所提出之住宅抵押貸款償還保證保險賠款收據暨債權移轉證明書，
      泛亞銀行將債權轉讓予原告之日期為八十九年一月十三日，惟原告於起訴狀中
      利息自八十八年一月二十七日起算，依法不合。原告主張批單之效力取代原保
      單但未與載明，故批單之效力不能高於原保單，根據保險條例，原告祇能請求
      不足額之部分。
三、證據：未提出書面證據。
丙、本院依被告聲請及職權調閱本院八十八年執字第二三三一二號卷。
    理      由
一、訴狀送達後，原告不得將原訴變更或追加他訴，但擴張或減縮應受判決事項之聲
    明者，不在此限，民事訴訟法第二百五十五條第一項第三款定有明文。本件原告
    起訴請求被告應給付原告新台幣八十七萬一千七百九十六元及自民國八十八年一
    月十三日起至清償日止，按年息百分之九點一四三計算之利息。然訴訟進行中減
    縮利息之請求為自八十九年一月十三日起算，合於前開規定，自應准許。
二、原告主張：訴外人王黃惠珍於八十六年十月二十七日以其所有高雄市○○區○○
    路三十七號十樓之一房屋一戶，由被告為連帶保證人，向泛亞銀行高雄分行抵押
    借款三百六十萬元，原告為住宅抵押貸款保險人，因第三人王黃惠珍逾期未繳納
    本息，原告依保險契約理賠八十七萬一千七百九十六元，該債權並於同日移轉於
    原告等事實業據其提出住宅抵押貸款償還保證保險賠款收據暨債權移轉證明書、
    住宅抵押貸款償還保證保險單、賠款接受書、合約書、保險單、本院八十八年執
    字第二三三一二號卷等影本各一份為證，並經本院調閱本院八十八年執字第二三
    三一二號卷證查核屬實，自勘認原告此部份之主張為真實。被告雖不否認為訴外
    人王黃惠珍之連帶保證人，另對於前開執行卷證分配表亦不爭執，然以原告與訴
    外人泛亞銀行之債權轉讓未經合法通知被告，且原告與泛亞銀行之合約承保期間
    早於八十七年六月二十日終止，依據泛亞銀行與原告之保險基本條款，原告僅能
    就分配不足額部分請求等前開情詞置辯。則本件兩造爭執之要點即在於原告與泛
    亞銀行間之債權轉讓是否已通知被告，被告是否因原告未依通知程序而得拒絕清
    償？原告與泛亞銀行之系爭保險契約與批單之效力為何？原告行使代位權是否僅
    能就執行不足額之部分求償？
三、按被保險人因保險人應負保險責任之損失發生，而對第三人有損失賠償請求權者
    ，保險人得於給付賠償金額後，代位行使被保險人對於第三人之請求權，保險法
    第五十三條第一項定有明文。而保險法第五十三條保險人之保險代位權，係本乎
    法律之當然取得，隨同保險契約之簽訂而發生，保險人之代位權已給付賠償金額
    為條件，從而保險代位權，需保險人已依契約對被保險人給付賠償金，保險
    事故之發生需由於第三人之故意或過失所致者，可規則之第三人非被保險人之
    家屬或受僱人，被保險人需全部受償，需不超過保險人所給負之賠償金額。
    保險人需依保險契約而為賠償金之給付。需第三人對於被保險人依法負有賠
    償之責任。而本件被告為訴外人王黃惠珍與泛亞銀行間房屋抵押貸款契約（下稱
    房屋抵押契約）之連帶保證人，王黃惠珍業餘八十八年間即無法清償等情為被告
    所不爭執，並經本院調閱本院八十八年執字第二三三一二號卷證核對屬實。而泛
    亞銀行與原告簽立系爭保險契約，有系爭契約附卷可憑，泛亞銀行為被保險人，
    原告為保險人。而依據前開房屋抵押契約之約定，連帶保證人對於債務人於現在
    及將來對泛亞銀行所負之責任與債務人同，而本件房屋抵押契約因主債務人王黃
    惠珍不能清償，經拍賣抵押物後尚不足清償，泛亞銀行遂以保險事故發生請求原
    告給付，原告並已賠付泛亞銀行八十七萬一千七百六十九元，有賠款接受書可憑
    ，則原告確已給付賠償金。泛亞銀行對於王黃惠珍既有求償之權，從而原告即可
    本於代位權對於王黃惠珍積欠泛亞銀行本金及利息求償。而原告與泛亞銀行間保
    險賠款收據暨債權移轉證明書雖規定泛亞銀行將對於王黃惠珍與被告之貸款債權
    移轉與原告，並由泛亞銀行以存證信函通知借款人與連帶保證人，然泛亞銀行並
    未通知被告，原告亦未去函將債權轉讓之事實通知被告等事實，雖為原告所不否
    認，然原告對於被告之求償權既本於代位權之行使，則縱原告未依約通知被告，
    亦不影響原告係依據代位關係向被告求償之權利，況原告先已支付命令向被告求
    償並提出前開債權移轉明書，則應認原告業已踐行債權轉讓通知之程序，從而原
    告自得依法向被告求償。
四、原告與泛亞銀行間於八十六年六月十八日簽立住宅抵押貸款償還保證保險契約，
    並於該契約第二條規定泛亞銀行若欲變更保險契約之內容，需書面提出申請，由
    原告同意後簽發批單，如批單之規定與基本條款不同時，以批單規定為準。另同
    約定三條規定期約屆滿雙方如欲終止本合約，須於二個月前通知他方，期約未通
    知視為續約。而保險契約為自八十六年六月二十日至八十七年六月二十日，惟泛
    亞銀行既未終止，則自然視為續約，故泛亞銀行與原告之保險契約至保險事故發
    生之八十八年一月間仍有效，原告於八十九年一月接受賠款申請，原告自仍得行
    使代位權。
五、訴外人王黃惠珍所有抵押物經拍賣後不足額八十七萬零九百八十三元，有本院八
    十八年執字第二三三一二號分配表可憑，而依據前開系爭保險契約基本款之規定
    ，原告賠償之損失額不包含逾期交付之貸款利息，此為原告所不否認，而查上開
    保險批單之被保險人為泛亞銀行，應認該批單對於原告及泛亞銀行均有效，然原
    告依據系爭保險契約基本款及保險批單第十條之規定，賠付包含利息及不足額共
    共八十七萬一千七百六十九元，有賠款接受書可證，是原告賠付包含利息之賠償
    金額亦為法之所許，況泛亞銀行依據其與訴外人無黃惠珍與被告之住宅貸款契約
    ，原可就不足額八十七萬零九百八十三元及加計自分配表已到期債權利息之翌日
    及八十九年七月二十九日起算利息及違約金向王黃惠珍與被告求償，自已超過原
    告所請求之八十七萬一千七百六十九元，而原告既係代位泛亞銀行向被告求償，
    從而原告以其事實上所給付之賠償金額八十七萬一千七百六十九元向被告求償，
    並請求自轉讓債權日之八十九年一月十三日起算按年息百分之九點一四三計算之
    利息，自屬有據，應予准許。
六、因本案事證已臻明確，兩造其餘主張陳述及所提之證據，均毋庸再予審酌，附此
    敘明。
七、據上論結，本件原告之訴為有理由，依民事訴訟法第第七十八條，項判決如主文
    。
中      華      民      國    九十      年      六      月      四      日
                              臺灣高雄地方法院民事庭
~B法      官  陳嘉惠
右為正本係照原本作成。
如不服本判決，應於送達後廿日內，向本院提出上訴狀並表明上訴理由，如於本
判決宣示後送達前提起上訴者，應於判決送達後十日內補提上訴理由書（須附繕本）。
中      華      民      國    九十      年      六      月      四      日
~B法院書記官  王雯郁


司法院資訊處製作；財團法人民間司法改革基金會備份。
